【裁判字號】    95,抗,743
【裁判日期】    950731
【裁判案由】    假處分
【裁判全文】
臺灣高等法院民事裁定                   95年度抗字第743號
抗  告  人  乙○○
            丙○○○
            甲○○
上列抗告人因與相對人聿新生物科技股份有限公司等間假處分事
件，對於中華民國95年5月10日臺灣板橋地方法院95年度全字第6
號所為裁定提起抗告，本院裁定如下：
    主  文
抗告駁回。
抗告訴訟費用由抗告人負擔。
    理  由
一、抗告人於原法院聲請意旨略以：(一)相對人戊○○、己○○涉
    嫌以虛偽不實之會計憑證虛列名目，挪用、侵占相對人聿新
    生物科技股份有限公司（下稱聿新公司）款項之不法情事總
    計多達18項，金額高達新台幣（下同）46,758,152元。(二)相
    對人戊○○曾代表相對人聿新公司與第三人戴鏗碩簽訂協議
    書，以12,000,000元出售公司技術股股票予第三人戴鏗碩，
    得款後並將上開款項逕列暫收款，再以沖轉暫收款方式，將
    上開款項匯往其指定之帳戶，經公司監察人發現後，始取消
    交易，並將上開款項附加第三人所申貸之利息匯款返還第三
    人戴鏗碩，顯見相對人戊○○本欲侵占上開款項，係遭監察
    人發覺而作罷。(三)依相對人戊○○代表相對人聿新公司於民
    國（下同）91年12月10日與第三人戴鏗碩所簽訂之協議書第
    1條所示：專利出售或授權第三人者之獲利現金部分，在扣
    除相關費用及稅捐後，相對人聿新公司取得50%，乙方（即
    第三人戴鏗碩）取得40%，甲方（即相對人戊○○）取得10%
    ，足認戊○○不法抽取10%佣金，涉有背信罪嫌。(四)相對人
    戊○○違反相對人聿新公司章程第16條之規定，未經股東會
    決議，即擅自核發薪資予第三人即相對人聿新公司副董事長
    陳逸程，業經相對人聿新公司於94年12月2日舉行臨時股東
    會決議追討未果，相對人戊○○自涉背信罪嫌等情。針對相
    對人戊○○、己○○上述重大損害相對人聿新公司之行為，
    及違反法令或章程之重大事項，相對人聿新公司曾於94年12
    月2日召開臨時股東會議，決議相對人聿新公司監察人丁○
    ○保管公司印鑑中之1顆，惟相對人戊○○嗣後仍變更印鑑
    ，致監察人丁○○保管印鑑失去牽制作用；再者，監察人丁
    ○○於95年1月21日曾依法要求查閱相對人聿新公司業務及
    財務狀況，卻遭相對人戊○○以資料尚待補齊為由婉拒，致
    監察權未能落實，進一步擴大相對人聿新公司之損失，為防
    止相對人聿新公司及其股東發生重大之損害，避免相對人聿
    新公司遭繼續挪用公款之急迫危險，爰依法請求定暫時狀態
    假處分，並請求法院選任臨時管理人等語。
二、原法院以：抗告人主張其就相對人戊○○、己○○是否應解
    除所任相對人聿新公司董事職務乙節有爭執，就「有爭執之
    法律關係存在」乙情，已為相當之釋明。且抗告人主張相對
    人戊○○、己○○涉嫌以不實會計憑證虛列名目以挪用侵占
    相對人聿新公司款項、相對人戊○○涉嫌非法抽佣以及違反
    公司章程擅發薪資等情，業經抗告人提出證據為相當之釋明
    ，衡諸相對人戊○○、己○○因假處分之許可所可能蒙受之
    不利益為「控制權溢價」及報酬收入的損失，與抗告人因假
    處分之不許可所可能發生之損害則為相對人聿新公司資產繼
    續遭挪用、淘空的危險，抗告人聲請假處分所欲避免之損害
    顯然大於相對人因假處分所受之損害，准許抗告人提供13,2
    73,351元之擔保後，禁止相對人戊○○、己○○於原法院95
    年度訴字第188號請求解任董事職務事件判決確定前，或至9
    7年6月29日相對人聿新公司董事任期屆滿前行使相對人聿新
    公司董事之職務。惟認相對人聿新公司董事會並無不為或不
    能行使職權之情事，而駁回抗告人選任臨時管理人之聲請（
    此部分未據抗告人聲明不服，已告確定）。
三、抗告意旨略以：(一)新修正民事訴訟法第526條第2項之規定，
    對於供擔保之機能已由過去專為擔保債務人之損害轉變為補
    充釋明之不足或供債務人所受之損害，因此，對於所提供之
    擔保數額為何，不應只根據相對人所可能遭受之損害為標準
    ，而應依具體個案之釋明程度與難易為判斷，在釋明已足，
    且在相對人遭受損害可能性甚低之情形，似不應要求債權人
    提供擔保。(二)原裁定僅以「相對人所可能蒙受之損害為準」
    酌定擔保金額，完全未考量本件具體個案之釋明程度與難易
    情形，原裁定所定供擔保金額顯然過高。(三)相對人戊○○、
    己○○所受之損害，至多為其等於所剩之董事任期內可能獲
    得之報酬金總額，原裁定以其等可能蒙受之不利益為「控制
    權溢價」及報酬上收入的損失，作為酌定擔保金之標準，難
    謂有據。(四)原裁定以相對人戊○○、己○○所持股價作為「
    控制權溢價」，認其所持每股價值為無控制權股東所持每股
    價值的2倍，難認合理。(五)相對人戊○○、己○○涉嫌侵占
    相對人聿新公司資產事件爆發後，該公司股價崩跌，股東損
    失慘重，原裁定所定供擔保金額實在太高，伊等根本無法負
    擔，請求將供擔保金額定在2,000,000元以內等語。
四、按於爭執之法律關係，為防止發生重大之損害或避免急迫之
    危險或有其他相類之情形而有必要時，得聲請為定暫時狀態
    之處分。除別有規定外，關於假處分之規定，於定暫時狀態
    之處分準用之。民事訴訟法第538條第1項、第538之4條分別
    定有明文。又定暫時狀態之假處分，並非為保全債權人之強
    制執行，祇以就爭執之法律關係，有定暫時狀態之必要時，
    與保全程序之假處分性質相近，故同法第538條特別規定予
    以準用。此項法律關係，不問其為財產或非財產之法律關係
    ，權利人均可依假處分所定之暫時狀態實現其權利，義務人
    亦應暫時容忍現狀存續之義務。故合於上開假處分條件，經
    債權人釋明假處分之原因存在，並表明願供擔保以補釋明之
    不足，法院即得為准許假處分之裁定，至債權人本案債權是
    否確實存在，則非保全程序所應審認之事項（最高法院20年
    抗字第5號判例、91年度台抗字第275號裁判意旨參照）。又
    法院為附條件之假處分裁定，命於債權人供擔保後得為假處
    分，此項擔保係備賠償債務人所應受之損害，故法院定此項
    擔保額，應斟酌債務人所應受之損害為衡量之標準。法院就
    債務人因假扣押或假處分所受損害，命債權人預供擔保者，
    其金額之多寡應如何認為相當，原屬於法院職權裁量之範圍
    ，非當事人所可任意指摘。（最高法院48年台抗字第18號、
    第142號判例參照）。經查：
  (一)抗告人主張其就相對人戊○○、己○○是否應解除所任相對
    人聿新公司董事職務乙節有爭執，且相對人戊○○、己○○
    涉嫌以不實會計憑證虛列名目以挪用侵占相對人聿新公司款
    項、相對人戊○○涉嫌非法抽佣以及違反公司章程擅發薪資
    等情，業據提出相對人聿新公司變更登記事項卡及公司章程
    、94年12月2日股東臨時會議事錄、股東持有股份證明書影
    本、中山聯合會計師事務所吳佩莉會計師於90年4月28日所
    出具之查核報告書（下稱中山會計查核報告）暨相關憑證資
    料影本以及勤業眾信會計師事務所黃裕峰會計師所出具之查
    核報告（下稱勤業會計查核報告）暨相關憑證資料影本、協
    議書、傳票總號521號之彰化銀行匯款申請書（代收入傳票
    ）、相對人聿新公司傳票（傳票編號：0000000000、000000
    0000）、華南商業銀行存摺明細、存摺存款帳戶資料及交易
    明細查詢結果等影本、94年9月份至11月份薪資發放清冊等
    為證，而其本案訴訟（原法院95年度訴字第188號）仍在原
    法院繫屬中，亦經原法院調閱前開案卷查明屬實，足認抗告
    人就請求及聲請定暫時狀態處分之原因，已為相當之釋明，
    且抗告人復陳明願供擔保以補釋明之不足，原法院准抗告人
    之聲請，禁止相對人戊○○、己○○行使相對人聿新公司董
    事之職務，即無不合。相對人聿新公司、己○○雖抗辯：抗
    告人所提出之中山會計查核報告、勤業會計查核報告、協議
    書並無法立即調查形式上是否真正，原法院亦未予以調查，
    且相對人聿新公司於95年6月28日召開之股東常會已就原裁
    定據以認定應予定暫時狀態處分之事項做成適當之處理方案
    ，故本件定暫時狀態假處分並不具備「為防止發生重大之損
    害或避免急迫之危險或有其他相類之情形而有必要」之法定
    要件，原裁定應予廢棄（相對人誤繕為撤銷）等語。惟查，
    抗告制度係為抗告人之利益而設，相對人聿新公司、己○○
    並未對原裁定聲明不服，本院自不得變更原法院所為抗告人
    有利部分之裁定，而使抗告人更受不利之裁定。相對人聿新
    公司、己○○此部分之抗辯，自不足採。
  (二)查本件係禁止相對人戊○○、己○○繼續行使聿新公司之董
    事職務，而擔保金之主要目的，在填補相對人之損害，則法
    院酌定本件擔保金額時，舉凡相對人戊○○、己○○因假處
    分致不能領取之董事報酬、假處分如有不當所生之損害（如
    因經營權易手，可能造成公司股價的波動）及聿新公司有形
    、無形損失等一切情狀，皆為衡量所受損害範圍內應斟酌之
    事項，本院審酌上情認以相對人戊○○、己○○持股之市價
    及報酬收入之總和，作為衡量其等所應受損害，較為貼近其
    等所應受損害之標準。而相對人戊○○、己○○持有股份數
    各計496,672股及1,060,802股，有相對人聿新公司最近一次
    （即94年10月26日）公司變更登記表（核准登記日期文號：
    00000000000號）影本4紙附卷可稽（見原法院卷(二)第87至89
    頁、第149至152頁），聿新公司每股淨值約為6.38元，亦有
    該公司最近一期（93年度）財務報表暨會計師查核報告影本
    乙份在卷可考（見原法院卷(二)第127至143頁），是相對人戊
    ○○、己○○之持股價值共計9,936,684元（計算式：496,6
    72+1,060,802=1,557,474；1,557,474×6.38=9,936,684.12
    ，元以下四捨五入，下同）。而相對人戊○○每月報酬收入
    130,000元，相對人己○○則為無給職，兩人之董事任期均
    至97年6月29日屆滿，又有相對人聿新公司94年9月、10月薪
    資發放清冊影本在卷可佐（見原法院卷(一)第449至453頁），
    復為相對人戊○○、己○○所不爭執，故兩人若自原法院裁
    定之日起遭禁止執行董事職務，則唯有相對人戊○○將蒙受
    25個月又20日之報酬損失，共計3,336,667元【計算式：（
    130,000×25）+（130,000×20/30）=3,336,666.66），亦
    堪認定。故本院認聲請人應供擔保之金額為13,273,351 元
    （計算式：9,936,684+3,336,667=13,273,351）。抗告人主
    張：相對人戊○○、己○○所受之損害，至多為其等於所剩
    之董事任期內可能獲得之報酬金總額，原裁定完全未考量
    本件具體個案之釋明程度與難易情形，所定供擔保金額實在
    太高，請求將供擔保金額定在2,000,000元以內等語。然查
    ，債權人本案債權是否確實存在，並非保全程序所應審認之
    事項，已詳如前述，且相對人戊○○將蒙受之報酬損失即達
    3,336,667元，抗告人主張之金額，遠低於相對人戊○○將
    蒙受之報酬損失，更遑論相對人戊○○、己○○因經營權易
    手，可能造成持股市價波動之損失，抗告人此部分之主張，
    自不足採。
  (三)抗告人又主張：新修正民事訴訟法第526條第2項之規定，對
    於供擔保之機能已由過去專為擔保債務人之損害轉變為補充
    釋明之不足或供債務人所受之損害，在釋明已足，且在相對
    人遭受損害可能性甚低之情形，似不應要求債權人提供擔保
    。惟按「新修正民事訴訟法第526條第2項，已將『債權人雖
    未為前項釋明，如就債務人所應受之損害已供法院所定之擔
    保者，得命為假扣押』之規定，修正為『前項釋明如有不足
    ，而債權人陳明願供擔保或法院認為適當者，法院得定相當
    之擔保，命供擔保後為假扣押』，以與同條第一項規定『請
    求及假扣押之原因，應釋明之』相呼應。是請求及假扣押之
    原因，債權人如未先為釋明，縱就債務人所應受之損害供法
    院所定之擔保者，亦不得命為假扣押，必因釋明而有不足，
    並經債權人陳明願供擔保或法院認為適當者，始得命供擔保
    後為假扣押。此於假處分，依同法第533條規定，自亦準用
    之。」（最高法院94年台抗字第156號裁定意旨參照）。顯
    見債權人聲請假扣押、假處分或定暫時狀態處分，仍應先釋
    明至使法院信其請求及假扣押、假處分或定暫時狀態處分之
    原因大致為適當始可。僅於其釋明不足時，法院為補強計，
    始得命供擔保。非謂法院於債權人未為釋明，僅陳明願供擔
    保時，即得為命提供擔保之假扣押、假處分或定暫時狀態處
    分之裁定。況請求及假處分之原因雖經釋明，法院亦得命債
    權人供擔保後為假處分，民事訴訟法第538條之4、第533條
    、第526條第3項亦定有明文，足見債權人雖經充分釋明，法
    院仍得命債權人供擔保後為假處分，以備賠償債務人所應受
    之損害。抗告人此部分之主張，亦不足採。
  (四)相對人聿新公司、己○○雖抗辯：相對人戊○○、己○○持
    有聿新公司股份數各計2,538,678股及1,060,802股，依聿新
    公司每股淨值6.38元計算，兩人持股總值約為22,964,682元
    ，而相對人戊○○將蒙受25個月又20日之報酬損失，共計3,
    336,667元，己○○每次出席董事會得領取車馬費5,000元，
    至任期屆滿亦有40,000元之車馬費損失，總計兩人損失為26
    ,341,349 元，故供擔保之金額不得少於此數額等語，固據
    提出基準日為94年10月24日之股東名冊為證。然查，依相對
    人聿新公司最近一次公司變更登記表所載，相對人戊○○、
    己○○持有股份數各計496,672股及1,060,802股，已詳如前
    述，而該公司變更登記表上所蓋台北市政府戮章則為94年10
    月26日（見原法院卷(二)第87至89頁、第149至152頁），前開
    股東名冊既與相對人聿新公司最近一次公司變更登記表所載
    不符，且日期係在變更登記前，本院認應以相對人聿新公司
    最近一次公司變更登記表所載為準。至相對人聿新公司、己
    ○○稱：己○○每次出席董事會得領取車馬費5,000元，至
    任期屆滿亦有40,000元之車馬費損失，並未舉證以實其說，
    自亦不足採。相對人聿新公司、己○○抗辯：相對人戊○○
    、己○○兩人損失總計為26,341,349元，故供擔保之金額不
    得少於此數額等語，亦委無足採。
五、綜上所述，抗告人就「有爭執之法律關係存在」及聲請定暫
    時狀態處分之原因，已為相當之釋明，且抗告人復陳明願供
    擔保以補釋明之不足，抗告人之聲請，應予准許。從而，原
    裁定依抗告人之聲請，准其供擔保13,273,351元後禁止相對
    人戊○○、己○○行使相對人聿新公司董事之職務，理由雖
    不盡相同，惟結論並無二致，仍屬應予維持。抗告意旨指摘
    原裁定不當，求予廢棄，為無理由，應予駁回。
據上論結，本件抗告為無理由，爰裁定如主文。
中    華    民    國    95    年    7    月    31    日
                  民事第十五庭
                      審判長法  官  黃騰耀
                            法  官  許文章
                            法  官  李媛媛
正本係照原本作成。
本裁定除以適用法規顯有錯誤為理由，並經本院許可外，不得再
抗告。如提起再抗告，應於收受後10日內委任律師為訴訟代理人
向本院提出再抗告狀。並繳納再抗告費新台幣１千元。
中    華    民    國    95    年    7     月    31    日
                            書記官  李明昇


司法院資訊處製作；財團法人民間司法改革基金會備份。
